【裁判字號】    89,訴,92
【裁判日期】    890627
【裁判案由】    偽造有價證券等
【裁判全文】
臺灣士林地方法院刑事判決                            八十九年度訴字第九二號
    公  訴  人  臺灣士林地方法院檢察署檢察官
    被      告  辛○○
                己○○
    選任辯護人  劉大新
右列被告因偽造有價證券等案件，經檢察官提起公訴 (八十八年度偵字第八九二二號
)，本院判決如左：
    主  文
己○○連續意圖供行使之用，而變造有價證券，處有期徒刑壹年柒月，變造之如附表
所示支票貳紙沒收。
辛○○無罪。
    事  實
一、己○○之夫辛○○原在乙○○○保險股份有限公司（下稱乙○○○）北直營業處
    任業務員之職，負責招攬保險、代收保險費及代客戶辦理領取保險金額之業務，
    嗣因故未在該處任職，其職缺即由己○○承接，為執行業務之人。辛○○於離職
    前之民國八十六年四月份為乙○○○與楊水福締定人壽保險契約（該契約受益人
    為楊水福之母丁○○○），後楊水福於八十八年二月間死亡，楊水福之嫂丙○○
    即請辛○○代其婆婆丁○○○向乙○○○申領死亡保險金，辛○○旋代丁○○○
    填寫申請書並交付己○○持向乙○○○申領。經乙○○○審核後，同意給付新台
    幣（下同）一百一十五萬四千七百一十三元之保險金，乙○○○財務部出納劉玫
    悅即簽發如附表編號一之支票，惟其於受款人欄將「丁○○○」錯繕為「楊王秀
    楊王秀」，待發現旋劃二線刪除「楊王秀楊王秀」，並加蓋乙○○○之章，改書
    為「丁○○○」後交予北直營業處，己○○即領取該紙支票。己○○持有上開支
    票後，因急需用錢，竟基於供行使之用及為自己不法所有之意圖之概括犯意，於
    同日將支票原刪除楊王秀楊王秀之線延長，將「丁○○○」四字一併刪除，變造
    為無指定受款人之支票，並持以存入其在彰化商業銀行（下稱彰化銀行）儲蓄部
    開立之活期儲蓄存款帳戶內，致彰化銀行人員陷於錯誤而全額支付。嗣系爭契約
    乙○○○應退三萬五千五百元之保險費予楊水福之受益人丁○○○，是劉玫悅復
    簽發附表二之支票，然其於受款人欄誤書「楊王□」，遂劃線刪除，並加蓋公司
    章，再書丁○○○交予北直營業處，己○○食髓知味，於領取該紙支票後，仍依
    前開方式將原劃之線延長，刪除「丁○○○」，變造為無指定受款人之支票，並
    於八十八年五月十七日持以存入上開帳戶內，致彰化銀行人員陷於錯誤而全額支
    付。丙○○因久候均未見保險金核下，遂頻頻詢問己○○，己○○恐事跡敗露，
    即告以支票遺失，並於八十八年六月二十日左右交付所開立發票人為壬○○，票
    面額一百一十九萬元，發票日為同年六月三十日之支票予丙○○，丙○○到期提
    示未獲兌現，經向乙○○○申訴，始知上開款項已遭己○○冒領一空。
二、案經乙○○○訴請台灣士林地方法院檢察署檢察官偵查起訴。
    理  由
甲、有罪部分
一、訊據被告己○○，固不否認領取附表二紙支票之票款，及交付發票人為壬○○之
    支票予丙○○，惟矢口否認上開犯行，辯稱：附表一之支票係丙○○同意借伊，
    附表二之支票則係丙○○要伊代領，伊領得後即將款項交付丙○○。該二紙支票
    劃掉丁○○○之線非伊所劃云云。經查：
    (一)系爭二紙支票均由被告己○○存入其於八十八年三月三十日開戶、帳號為00
      00000000號之彰化商業銀行活期儲蓄存款帳戶交換，並予以提領等情
      ，除經被告己○○自承外，並有彰化商業銀行八十九年三月十五日彰儲字八三
      五號函及函附之支票正反面影本及被告己○○之開戶資料等附卷可佐，堪認系
      爭二紙支票之款項乃被告己○○提領無訛。
    (二)乙○○○簽發系爭二張支票時，錯繕丁○○○為楊王秀，故將以二平行線劃掉
      楊王秀，改書為丁○○○，此二張支票，票款已被領走等情，業據乙○○○財
      務部出納劉玫悅於本院調查時述明，另附表編號一之支票「楊王秀楊王秀（其
      上有乙○○○之章）丁○○○」上所劃平行線，在楊王秀楊王秀上之線較丁○○○上為粗，在附表編號二支票上「楊王□丁○○○」在楊王□上蓋有乙○○○之章，其上所劃之平行線，在楊王□部分上下二線粗細相符，於丁○○○上
      之線則上方之線租於下方等情，有本院八十九年三月二十九日勘驗筆錄可稽，
      若系爭支票上之線為同時所劃，衡情應一筆完成，若係一筆完成，當無粗細不
      一之情形，依本院前開勘驗筆錄，系爭支票於「楊王秀楊王秀」及「楊王□」
      上所劃之線粗細均同，堪認係同時為之，而在丁○○○上所劃之線，則與「楊
      王秀楊王秀」及「楊王□」粗細不一，足見二者非同時為之。依此，再酌以證
      人劉玫悅之上開證詞，堪認系爭支票刪除丁○○○之線，應非由劉玫悅所劃，
      而係嗣後遭變造劃上無訛。
    (三)查雖依被告己○○之說詞，編號一之支票經過乙○○○職員庚○○交其友人謝
      錦童，謝錦童再交予伊云云，惟訊之證人庚○○則證稱：因被告己○○電稱車
      在樓下不方便上樓，遂要其代領支票交渠，其旋交支票給被告己○○等語，堪
      認編號一之支票未經謝錦童之手，被告己○○上所稱顯與事實不符，另庚○○
      既僅代領支票，且旋下樓交予被告己○○，是其應無變造編號一支票之機會，
      衡其亦無變造之動機，故而該支票絕非其變造。依上述可能在支票上劃掉丁○○○者，僅被告己○○及丙○○。再查被告己○○辯稱：編號一之支票乃丙○○同意借伊，編號二之票則代丙○○領款後再將現款交付丙○○云云，證人丙○○則稱：未曾持有系爭支票，亦未同意借貸等語，是本案應審查者厥為被告
      己○○及丙○○二人何者所言為真實。查：
      １查丙○○於楊永福死亡後，即託被告辛○○申領保險理賠金，因久無下文，
        遂電乙○○○查詢，經告知款項公司已核撥後，即詢問被告己○○，己○○
        告知票遺失，後於八十八年六月二十日左右被告己○○即簽發壬○○之票交
        付丙○○，票面額一百一十九萬元，此數目為乙○○○應付之保險金額及應
        退之保險費總和。另丙○○及丁○○○未曾持有系爭二紙本票，及丙○○不
        曾同意借款予被告己○○等情，業據證人丙○○於偵查中及本院調查、審理
        時證述綦詳。次查乙○○○應給付之保險金額為一百一十五萬四千七百一十
        三元，應退之保險費用為三萬五千五百元，二者總和為一百一十九萬零二百
        一十三元，其總和扣除二百一十三元尾數後與被告己○○交付丙○○之支票
        票面額相符。復查雖證人丙○○就事件發生之時間時有先後不一之陳述，然
        查人之記憶本隨日時之經過而有淡忘之情事，特別是對於日期之記憶，若非
        以書面記載，則一般人對之僅能概括估算，雖丙○○所稱之日期常有扞格之
        處，惟其對因詢問何以尚未撥款，獲致要查病歷，後再詢問又稱乙○○○支
     票遺失，並開立壬○○之票予伊，因電詢乙○○○始知票款已遭他人領走等
        情，於偵查及本院調查審理時，所述則要相符合，是尚難以證人丙○○就時
        間之敘述不精確即認其所述不可採。再參以證人即乙○○○處理丙○○申訴
        事件之職員戊○○於本院證稱：丙○○申訴後即詢己○○，己○○稱係其解
        除禁止背書，領這筆錢等語，益堪信系爭支票係被告己○○劃線刪除受款人
        丁○○○。
      ２再查被告己○○辯稱：因向丙○○借附表編號一之支票，為給丙○○擔保，
        故開立壬○○之支票予丙○○，另因斯時伊以為保險金額為一百十三萬元，
        故以一百萬算利息二分利，借期三個月，共六萬，所以一百十三萬加六萬，
        給伊一百一十九萬云云。查借款者為順利貸得款項，於計算利息時，恆以本
        金或高於本金之數額（如借款九萬七千元，多以整數十萬元），為計算利息
        之標準，即便低於借款本金計算利息，衡情亦將少額之尾數刪除，應無刪除
        高達十餘萬元以計算利息之理。查被告己○○既因需款而欲向丙○○借款，
        其恐丙○○拒絕尚且不及，焉有可能將本金去掉十三萬之譜，以計算利息之
        理？再參以被告己○○於本院稱：拿到編號一之支票後，就去找丙○○，並
        當場開壬○○之前揭支票予丙○○云云，查被告己○○既持乙○○○面額一
        百一十五萬四千七百一十三元之票去找丙○○，豈會誤以為保險金額為一百
        一十三萬元？所辯顯悖常情，難以採信。被告己○○另辯稱：其於八十八年
        五月間領取乙○○○簽發退還保險費之附表編號二支票後，即交予丙○○，
        迨八十八年五月十五日，丙○○復交付伊代領云云，查丙○○若擬請被告己○○代領該筆支票款，衡諸常情，於己○○交付時，其即可委託，何需代己○○返家後，再煩請其代領？況將支票存入銀行託收，並非難事，參以丙○○復係有使用支票之人（業據其陳稱在卷），非全然無知領取支票款之程序
        ，是其要無曲折於被告己○○交付附表二支票後，再託己○○領取票款之理
        ？被告己○○此所辯難以採信。
      綜上諸端，以證人丙○○所述較勘採信，應認其所述與事實相符，被告己○○
      所述多悖常情，核為卸責之詞，無足採信。另雖證人壬○○於本院證稱：被告
      己○○於八十八年三月中旬告知要向客戶借款，並要簽發其之票擔保云云，雖
      其證稱開票之日為八十八年三月間，然查被告己○○與證人丙○○之說詞，以
      證人丙○○之所述可採，已如前述，而被告己○○為證人壬○○之嫂，其證詞
      應為偏頗之詞，不足採信。另辯護人聲請鑑定系爭二張支票上畫線是否出於同
      一墨跡，然查該畫線非同時所為，已如前述，此項證據，本院認無調查之必要
      ，附此明。
    依上，被告己○○所辯無非卸責之詞，不足採信，被告己○○犯行堪以認定，應
    依法論科。
二、核被告己○○侵占業務上代丁○○○收受之支票部分，係犯刑法第三百三十六條
    第二項之業務侵占罪，將支票上受款人丁○○○劃線刪除，變造為無受款人之支
    票部分，係犯同法第二百零一條第一項之意圖供行使之用，而變造有價證券罪。
    其變造後又持以行使之低度行為應為變造之高度行為所吸收，不另論罪。又行使
    變造有價證券之行為，本質即含有詐欺性質，除行為人係以變造之有價證券供作
    擔保或以之為間接給付，同時另有借款之行為，其借款行為為行使變造有價證券
    行為以外之另一行為，應另論以詐欺罪外，行使變造有價證券行為自不另構成詐
    欺罪。茲被告本件行使變造支票既並無除行使外之另一行為，是其所為自無由另
    行成立詐欺罪，應予敘明。其先後二次所犯業務侵占及變造有價證券罪之犯行，
    均時間緊接，所犯罪名相同，顯均係出於概括犯意反覆為之，均為連續犯，均應
    依刑法第五十六條之規定以一罪論。所犯前開侵占罪及變造有價證券罪間，有方
    法結果之牽連關係，為牽連犯，應從一重之變造有價證券罪處斷。查被告己○○
    因家中需錢，於籌錢不易下，因持有乙○○○欲交丁○○○之上開支票，始出此
    下策，其情尚堪憫恕，且情節非重，亦非有如一般蓄意變造有價證券詐財者之惡
    性，核其犯罪之原因與當時所處之情狀，在客觀上足以引起一般同情，本院認為
    就其等偽造有價證券之犯行，即予宣告該罪法定最低度之刑期有期徒刑三年猶嫌
    過重，爰依刑法第五十九條之規定酌減其刑。爰審酌被告己○○犯罪之動機、手
    段、所生之損害、尚未賠償被害人之損害暨犯後態度等一切情狀，量處如主文所
    示之刑。如附表所示之支票二紙，應依刑法第二百零五條規定宣告沒收。
乙、無罪部分：
一、公訴意旨略以：被告辛○○與其妻即被告己○○共同涉犯上開業務侵占及行使變
    造有價證券罪嫌。
二、按犯罪事實應依證據認定之，無證據不得推定其犯罪事實，又不能證明被告犯罪
    者，應諭知無罪判決，刑事訴訟法第一百五十四條、第三百零一條第一項分別定
    有明文。又按刑事訴訟法上所謂認定犯罪事實之證據，係指足以認定被告確有犯
    罪行為之積極證據而言，該項證據自須適合於被告犯罪事實之認定，始得採為斷
    罪資料；且認定不利於被告之事實，須依積極證據，苟積極證據不足為不利於被
    告事實之認定時，即應為有利於被告之認定，更不必有何有利之證據；如未能發
    現相當證據，或證據不足以證明，自不能以推測或擬制之方法，以為裁判之基礎
    ；認定犯罪事實所憑之證據，雖不以直接證據為限，然而無論直接或間接證據，
    其為訴訟上之證明，須於通常一般人不致有所懷疑，而得確信其為真實之程度者
    ，始得據為有罪之認定，最高法院二十九年上字第三一○五號、三十年上字第八
    一六號、四十年臺上字第八六號、七十六年臺上字第四九八六號亦分別著有判例
    。
三、訊據被告辛○○，堅決否認上開犯行，辯稱：伊原為乙○○○之業務員，嗣與主
    管未合，即離職，公司職務並由其妻己○○頂代。楊水福之保單係伊招攬，故於
    楊水福死後，代丁○○○寫申請理賠書，餘均交其妻己○○處理，迄至己○○告
    知向丙○○借款，才偕同己○○一起處理還款事宜等語。查：
    (一)按刑法上之業務侵占罪及行使變造有價證券罪，均為即成犯，若非於業務侵占
      及變造暨行使變造有價證券當時參與犯行，即便嗣後知之，協助善後工作，仍
      難以該二罪相繩。
    (二)查被告辛○○雖為乙○○○北直營業處員工名冊上之業務員，然實際在該處擔
      任業務員工作者則為其妻己○○等情，業據乙○○○北直營業處之職員甲○○
      於本院調查時，證述屬實，堪認被告辛○○辯稱：因與主管未合故離職，其職
      缺由己○○代之等語，與事實相符，足以採信。
    (三)次查向乙○○○領取系爭二紙支票，及領取該二支票票款者，均為被告己○○
      ，已如前甲、一、(一)所述，並有乙○○○第一次保費退費登記簿可證，依此二
      者，俱無從證明被告辛○○有公訴人所指之上開犯行。
    (四)再查被告丙○○於偵查中雖證稱：八十八年二月間請被告辛○○代申請保險金
      ，至五月份尚未核下，故電被告辛○○，辛○○稱因投保時間短，要查病歷等
      語，於本院審理時則稱：約送件後二十日電辛○○問何以尚未核下，辛○○稱
      要再查病歷云云，所述之時間前後不一，惟若辛○○稱要再查病歷之時間，為
      八十八年三月間，查斯時保險金確尚未核下，被告辛○○之回答，與事實相符
      ，難以此認定其為隱挪用保險金之犯行，而為斯言。若係八十八年五月間，雖
      斯時款項已遭領走，然如前述，業務侵占罪及行使變造有價證券罪為即成犯，
      被告辛○○嗣後雖訛稱款項尚未撥下，然此充其量僅能證明其知款項為己○○
      領走，而夫為妻隱復為人情之常，尚難以此推認被告辛○○有與被告己○○共
      犯上開犯行。另丙○○證稱：係被告辛○○與己○○一起於八十八年六月間拿
      壬○○之票予伊等語，惟如前之理由，亦難憑此遽認被告辛○○有為上開犯行
      。至證人丙○○於本院審理時證稱：被告辛○○及己○○二人於八十八年四月
      份，拿乙○○○之支票給我看，並說有一筆未算入要拿回公司改云云，查被告
      二人倘有持乙○○○之票予證人丙○○，並稱票有誤，要取回重開，衡諸常理
      ，丙○○就此特別及重要之環節，於偵審中應無漏失疏未告知司法人員之理，
      然其自始未曾為上開證述，迄至審理時方為上開證詞，上所述堪以起疑，難以
      遽採，是無從以此認被告辛○○有與己○○同持乙○○○之票予丙○○。
    綜上所述，既無證據證明被告辛○○於被告己○○業務侵占及變造暨行使變造有
    價證券之時參與該等犯行，即難以被告辛○○為己○○之夫，己○○借款為償辛○○母親之債務，及使用辛○○之妹壬○○之票予丙○○即推認被告辛○○涉有
    上開犯行。揆諸前揭第二項說明，自難認其有前揭犯行。此外復查無其他證據可
    證明被告辛○○有公訴人所指犯行，既不能證明被告犯罪即應為無罪之諭知。
丙、據上論斷，應依刑事訴訟法第二百九十九條第一項前段、第三百零一條第一項，
    刑法第五十六條、第二百零一條第一項、第五十九條、第三百三十六條第二項、
    、第五十五條、第二百零五條，罰金罰鍰提高標準條例第一條前段，判決如主文
    。
本案經檢察官陳嘉琪到庭執行職務。
中        華        民        國    八十九    年    六    月    二十七  日
                                  臺灣士林地方法院刑事第四庭
                                            法官
右正本證明與原本無異。
如不服本判決，應於送達後十日內，向本院提出上訴狀。
附錄本案論罪科刑法條：
刑法第二百零一條第一項、第三百三十六條第二項
附表：
編號  票     號  付  款  銀  行  金   額  發票日   發  票  人
一    AR0000000  彰化商業銀行    0000000  00.3.29  乙○○○公司
二    AR0000000  同右            00000    00.5.5   同右


司法院資訊處製作；財團法人民間司法改革基金會備份。
